臺灣士林地方法院刑事裁定
111年度聲再字第14號
再審聲請人
即受判決人  施蘊蘊



上列再審聲請人即受判決人因詐欺等案件，對於本院中華民國110年1月12日所為之第一審判決（109年度金訴字第174號），聲請再審，本院裁定如下：                    
    主  文
再審之聲請駁回。
    理  由
一、再審聲請意旨略以：
  ㈠再審聲請人即受判決人施蘊蘊（下稱聲請人）因三人以上共
    同犯詐欺取財、參與犯罪組織等罪，經本院以109年度金訴
    字第174號判決（下稱原確定判決）判處應執行有期徒刑2年
    4月確定。原確定判決雖於民國110年1月間送達，惟聲請人
    因患有雙向情緒障礙症即躁鬱症，且自認無罪而未打開確認
    ，待同年8月初自臺中友人處返家後方開拆信件，因而逾期
    未上訴，聲請人遂提出本件聲請請求再次於法庭上陳述之機
    會。
  ㈡聲請人雖曾擔任秘書、特別助理等工作，惟因行為時已將近6
    0歲，謀職不易，且因患有僵直性脊椎炎及躁鬱症，不適於
    從事如房仲、金融理財等無底薪、高壓力之工作，僅得從事
    電訪人員等職務，因對方敘明工作內容係將賭客之賭金轉交
    予公司，即聲請人僅需依LINE通訊軟體（下稱LINE）上之指
    示至特定處所收取及清點款項，並扣除部分款項金額（「熊
    哥」雖未說明扣除部分之用途，但聲請人猜測應為薪資之保
    證金）後回報餘額，再等待「熊哥」來電或LINE通知後續交
    付款項之事，聲請人對於事涉非法並不知悉，且縱使聲請人
    曾收取「鄒小姐」所交付款項，依「熊哥」指示至特定地點
    交付款項時詢問「阿祥」「是否要回公司？把錢拿給賭場？
    」等問題，但此僅係聲請人自覺「阿祥」面相老實始詢問上
    開問題，又或曾為探詢負責賭客數而詢問「詹姆斯」「你一
    個人要調幾組人馬，是嗎？」，或於「鄒小姐」詢問工作內
    容時答稱大概知道等語，然聲請人非係因知悉與詐騙有關而
    為上開行為，縱知社會上存有詐欺集團，亦曾遭他人詐騙而
    交付手機，但未想過會遭詐騙而從事詐騙行為，若認為聲請
    人為詐欺集團共犯，則應提出聲請人收取分紅、分贓之證明
    ，且其倘為共犯之一，豈會留下真實年籍資料及通聯資料以
    供警方查獲？甚至主動說明事實？詢問入監執行細節？此外
    ，聲請人與「鄒小姐」素不相識，也不知其真實身分，且「
    熊哥」、「歲月如梭」、「詹姆斯」未遭查獲，也無證據證
    明係詐欺贓款而非賭款，聲請人所得報酬亦非暴利，且為虔
    誠教徒，每月均遵守教諭繳付什一奉獻及其他捐獻，更於教
    會擔任未支薪之服務工作、曾短期間擔任傳教士、無不良習
    慣或前科，可知聲請人抗辯確信係為公司財務聯絡人「詹姆
    斯」、「熊哥」及人事經理「歲月如梭」執行收帳交款工作
    ，並非無理，聲請人實為本案受害人及遭詐騙之人。　　　
  ㈢另參以台灣高等法院109年度上訴字第3360號刑事判決（下稱
    另案判決），已認與聲請人角色同一之同案被告熊矩佳並未
    涉犯組織犯行，亦未構成洗錢防制法第14條第1項之普通洗
    錢罪及刑法第339條之2第1項罪嫌，聲請人自無違反上開規
    定之可能，原確定判決顯有違法。
  ㈣臺灣士林地方法院110年度聲再字第21號刑事裁定有諸多違誤
    ，即於109年1月21日警員李羽倫詢問聲請人有關詐騙之事時
    ，聲請人因警方未抓到幕後之人而仍有疑慮，嗣經聲請人試
    圖聯繫未果，便於109年1月23日致電警方表示自己為受害者
    ；及原確定判決理由記載「聲請人之下手即同案被告鄒佩恩
    ，在首次與本案詐欺集團成員『平凡人生』交談時，即表明『
    我心裡有疑問，工作是不是車手』等語，更於工作數天後詢
    問『朋友問我你現在在做什麼，我真不知要怎麼回答，該怎
    麼說呢？』等語，顯然同案被告鄒佩恩在應徵時，對此工作
    之違法性即已有所預見，聲請人加入之時間較同案被告鄒佩
    恩為早，又係同案被告鄒佩恩之上手，同案被告鄒佩恩更曾
    具體詢問其工作內容，足見聲請人對其從事『收水』工作之不
    法性，非全不知情」，惟原確定判決如何確定應徵此工作之
    人之先後順序？因詐騙集團本分別聘用擔任不同工作之人，
    對每位應徵者之回應亦不相同，聲請人相信自己係以運送賭
    金之方式提供勞務，並不知「鄒小姐」之應聘內容，不應以
    同案被告鄒佩恩對此工作之違法性有所預見即認聲請人亦對
    工作之違法性有所預見。
　㈤綜上，聲請人並非詐欺集團成員之一，請求調查聲請人申設
    使用之臉書帳號可證明聲請人生性良善而非詐欺犯，並提供
    證人吳東明、警員李羽倫及萬芳醫院醫師潘建志為證，爰依
    法聲請再審等語。
二、查聲請人涉犯詐欺等案件，業經本院於110年1月12日以109
    年度金訴字第174號判決（即原確定判決）判處如該判決主
    文第三項所示之罪刑，應執行有期徒刑2年4月，並於110年2
    月22日確定等情，有原確定判決、臺灣高等法院被告前案紀
    錄表在卷可佐，是聲請人為原確定判決之受判決人，其向本
    院聲請再審，於法並無不合，先予敘明。
三、按刑事訴訟法第420條第1項第6款規定：「有罪之判決確定
    後，有下列情形之一者，為受判決人之利益，得聲請再審：
    六、因發現新事實或新證據，單獨或與先前之證據綜合判斷
    ，足認受有罪判決之人應受無罪、免訴、免刑或輕於原判決
    所認罪名之判決者」。次按同法第420條第3項規定：「（同
    條）第1項第6款之新事實或新證據，指判決確定前已存在或
    成立而未及調查斟酌，及判決確定後始存在或成立之事實、
    證據」，固指舉凡法院未經發現而不及調查審酌者，不論該
    證據之成立或存在，係在判決確定之前或之後，甚且法院已
    發現之證據，但就其實質之證據價值未加以判斷者而言。惟
    所謂之「新事實」或「新證據」，仍須以該等事實或證據之
    出現，不論係單獨或與先前之證據綜合判斷，有使再審法院
    對原確定判決認定之事實產生合理的懷疑，並相信有足以動
    搖原確定判決，而為有利受判決人之判決的蓋然性存在，亦
    即各項新、舊證據綜合判斷結果，雖不以獲致原確定判決所
    認定之犯罪事實，應不存在或較輕微之確實心證為必要，而
    僅以基於合理、正當之理由，懷疑原已確認之犯罪事實並不
    實在，可能影響判決之結果或本旨為已足，然倘無法產生合
    理懷疑，不足以動搖原確定判決所認定之事實者，仍非法之
    所許，即無准許再審之餘地。亦即聲請人依憑其片面、主觀
    所主張之證據，無論新、舊、單獨或結合其他卷存證據觀察
    ，綜合判斷之評價結果，如客觀上尚難認為足以動搖原確定
    判決所認定之事實者，即無從准許再審。又聲請再審之程式
    ，依刑事訴訟法第429條前段規定，應以再審書狀敘述理由
    ，附具原判決之繕本及證據，提出於管轄法院為之。而此所
    謂之「證據」，須指出足以證明所述再審原因存在之證據方
    法或證據資料，供管轄法院調查，始足認符合聲請之法定程
    式（最高法院107年度台抗字第169號裁判要旨參照）。再按
    再審及非常上訴制度，雖均為救濟已確定之刑事判決而設，
    惟再審係為確定判決有認定事實錯誤而設之救濟程序，非常
    上訴程序則在糾正確定判決之法律上錯誤，如認確定判決有
    違背法令情事，則應依非常上訴程序循求救濟（最高法院11
    1年度台抗字第1071號裁定意旨參照）。
四、經查：
  ㈠原確定判決以聲請人坦承其有於108年12月下旬間某日，透過
    真實身分不詳之成年人「歲月如梭」等人聯繫面試並交待工
    作內容後，於108年12月底起，依「熊哥」或「詹姆斯」之
    指示，前往臺北市北投區西安街等地，接手由同案被告鄒佩
    恩轉交之現金，並於該現金內抽取部分作為自己之報酬後，
    再至「捷運劍潭站」、「捷運圓山站」、「捷運中山國中站
    」等地，將所餘款項交付予綽號「阿祥」之人之事實，並綜
    合考量聲請人在警詢、偵訊時就謀職過程所為供述與一般正
    常工作之應徵程序迥異，且其自陳曾擔任貿易公司秘書跟業
    務、立法委員特別助理、外商公司或保險公司人員之經歷，
    應可察覺其所從事之工作實非合法正當工作，卻在對「歲月
    如梭」、「熊哥」、「詹姆斯」及其等所屬之集團或公司行
    號之名稱、地址、電話等聯絡資料一無所知之情況下，即聽
    從素未謀面之「熊哥」或「詹姆斯」指示，受僱從事轉交款
    項工作，而「熊哥」或「詹姆斯」等人願意額外承擔款項經
    手多人而遭侵吞等不測風險，委請幾乎素不相識之聲請人代
    收款項、聲請人與下手即同案被告鄒佩恩、上手「阿祥」均
    互不相識且無任何信賴基礎，卻在無任何收據為憑之情形下
    ，將收取的款項交付予毫不認識之「阿祥」，如謂聲請人對
    此工作內容的正當性毫無懷疑，實不符常情；況以現今詐欺
    集團分工細膩、行事謹慎，詐欺集團派遣前往實際從事收受
    、交付等傳遞款項任務之人，關乎詐欺所得能否順利得手，
    且因遭警查獲或銀行通報之風險甚高，參與傳遞款項之人必
    須隨時觀察環境變化以採取應變措施，否則取款現場如有突
    發狀況，指揮者即不易對該不知內情之人下達指令，將導致
    詐騙計畫功敗垂成，如參與者對不法情節毫不知情，甚至將
    款項私吞，或在現場發現上下游係從事違法之詐騙工作，更
    有可能為自保而向檢警或銀行人員舉發，導致詐騙計畫功虧
    一簣，則詐欺集團指揮之人非但無法領得詐欺所得，甚且牽
    連集團其他成員，是詐欺集團實無可能派遣對其行為可能涉
    及犯罪行為一事毫無所悉之人，擔任傳遞款項之工作，據此
    ，堪信聲請人對「熊哥」或「詹姆斯」及其等所屬詐欺集團
    成員之詐欺行為，縱非毫無所悉，亦係有所預見，非惟如此
    ，聲請人之下手即同案被告鄒佩恩，在首次與本案詐欺集團
    成員「平凡人生」交談時，即表明「我心裡有疑問，工作是
    不是車手」等語，更於工作數天後詢問「朋友問我你現在在
    做什麼，我真不知要怎麼回答，該怎麼說呢？」等語，顯然
    同案被告鄒佩恩在應徵時，對此工作之違法性即已有所預見
    ，相對而言，聲請人加入之時間較同案被告鄒佩恩為早，又
    係同案被告鄒佩恩之上手，同案被告鄒佩恩更曾具體詢問其
    工作內容，足見聲請人對其從事「收水」工作之不法性，非
    全不知情，此由聲請人曾詢問「詹姆斯」：「你一個人要協
    調幾組人馬，是嗎？」、「年前業務量是不是較少？」等語
    ，益見聲請人已有所預見或認識其所參與者，係具有持續性
    、牟利性之犯罪組織，就所收取、轉交之款項為犯罪不法所
    得乙情甚明。另現今隨處可見金融機構與自動櫃員機等輔助
    設備，電子、網路等新興金融所架構之服務網絡更為綿密、
    便利，甚多且為無償使用，此為吾人日常生活所習知，則非
    法經營博奕之賭場，倘需確認賭客之財力及賭資，僅需連結
    網路銀行即可輕易查知，何需另聘僱同案被告鄒佩恩、聲請
    人、「阿祥」以人力搬運金錢，徒增營運成本？況且博奕時
    為節省匯兌費用、減少攜帶現金之不便及避免現金遭竊之危
    險，多以籌碼代替現金，是聲請人所稱：我以為是賭場轉錢
    云云，未必可信，且聲請人在收受同案被告鄒佩恩交付之款
    項後，係將款項交付予「阿祥」，顯見聲請人所稱「賭場」
    並非無人可外出收受款項，應可直接由「阿祥」或發號司令
    之「熊哥」、「詹姆斯」等人直接出面收取款項，何須另支
    付報酬，委託同案被告鄒佩恩、聲請人、「阿祥」層轉收受
    ？佐以聲請人於偵查中自陳：我不認識被告鄒佩恩（筆錄誤
    載為「周小姐」），也不知道其真實姓名，我刻意不和同案
    被告鄒佩恩交談，也不問她內容，但她有問過我此工作是做
    什麼的，我說我大概知道，我心想不要告訴她好了，想說不
    要刻意去傳達這樣的訊息…我有介紹朋友給「熊哥」，「熊
    哥」要我通聯後刪除紀錄，因為畢竟是搬錢的工作等語，可
    見聲請人對於其收受的款項屬不法所得一節，也心知肚明，
    準此，聲請人對於其可能係擔任詐欺集團之「收水」，向下
    游車手收受款項一節，顯有預見可能，惟其貪圖報酬，仍依
    「熊哥」、「詹姆斯」等上手指示，收受下游車手交付之款
    項，並上繳給「阿祥」，顯然抱持縱使其所收受、轉交之款
    項為詐欺集團之詐欺所得，亦不違反其本意之不確定故意，
    至為明確」等理由，乃原審法院本於事實審法院職權，相互
    勾稽卷內所有證據資料綜合歸納、分析予以判斷，進而認定
    本件聲請人就原確定判決事實欄一、二即該判決附表一編號
    1所為，係犯組織犯罪防制條例第3條第1項後段之參與犯罪
    組織罪、洗錢防制法第2條第2款、第14條第1項之洗錢罪、
    刑法第339條之4第1項第2款之三人以上共同詐欺取財罪；就
    原確定判決事實欄一、二即該判決附表一編號2至3、6至9所
    為，均係犯洗錢防制法第2條第2款、第14條第1項之洗錢罪
    、刑法第339條之4第1項第2款之三人以上共同詐欺取財罪；
    就原確定判決事實欄一、二即附表一編號4、5所為，係犯洗
    錢防制法第2條第2款、第14條第2項之洗錢未遂罪、刑法第3
    39條之4第1項第2款之三人以上共同詐欺取財罪，業已定其
    取捨並說明理由，並就聲請人所為各項答辯，於判決理由中
    詳予指駁其不可採之理由、依據（見原確定判決理由貳一、
    ㈡所述），是原確定判決所為論斷，均有卷存證據資料可資
    覆核，參互判斷作為判決之基礎，並無任何憑空推論之情事
    ，所為論斷與經驗法則、論理法則亦無相違背，更無理由欠
    備之違法情形。
  ㈡聲請人據以聲請本件再審所憑藉之新證據，無非係以同案被
    告熊矩佳之另案判決認其未違反組織犯罪防制條例第3條第1
    項之參與犯罪組織罪、洗錢防制法第14條第1項之一般洗錢
    罪及刑法第339條之2第1項之以不正方法由自動付款設備取
    得他人財物之罪，聲請人自無違反該等規定之可能，主張原
    確定判決顯有違法云云。惟另案判決係就同案被告熊矩佳於
    109年1月2日透過報紙刊登徵人廣告與暱稱為「喜」之男子
    聯絡，進而有自稱「會計」、暱稱「熊」之成年人與其聯繫
    並指示其至新北市三重區菜寮捷運站向真實身分不詳之男子
    領取內含數張提款卡之包裹後，持該等提款卡依指示領款以
    獲取每日1,000元報酬，並於109年1月6日領取被害人張正德
    遭詐騙之款項等詐欺犯行為審理，核與本案犯罪事實非屬同
    一，且另案判決於犯罪事實欄一記載「熊矩佳所涉本件以外
    提領詐騙贓款之罪嫌，另經臺灣士林地方檢察署檢察官起訴
    ，現由臺灣士林地方法院審理中」等語，有另案判決附卷可
    按，依形式上觀察，此仍不足以動搖原確定判決所認定之事
    實，而改為對聲請人更有利之判決，聲請人執此為再審理由
    ，已無可採，況依聲請人所指，此部分係屬原確定判決是否
    有違反組織犯罪防制條例第3條第1項、洗錢防制法第14條第
    1項及刑法第339條之2第1項規定之法律事項，縱若屬實，旨
    在糾正原確定判決之法律上錯誤，核屬非常上訴之範疇，並
    非救濟原確定判決認定事實有誤之再審範疇，聲請人此部分
    之再審聲請，於法未合。　　　
  ㈢按當事人得聲請再審者，以確定判決為限，裁定不得作為聲 
    請再審之對象，此觀之刑事訴訟法第420條、第421條、第42
    2條分別規定得為聲請再審對象者為「有罪之判決」、「經
    第二審確定之有罪判決」、「有罪、無罪、免訴或不受理之
    判決」自明（最高法院103年度台抗字第370號裁定意旨參照
    ）。本件聲請人因詐欺等案件，經本院以原確定判決判處如
    該判決主文第三項所示之罪刑，應執行有期徒刑2年4月，並
    於110年2月22日確定，聲請人不服原確定判決聲請再審，經
    本院先後以111年度聲再字第19號、第21號裁定，駁回其再
    審之聲請確定等情，有本院被告前案紀錄表、上開刑事裁定
    等可稽。又聲請人於本院裁定後提出本件再審聲請，並主張
    本院110年度聲再字第21號刑事裁定有諸多違誤等語【詳上
    開聲請意旨一㈣】，即此部分係以本院111年度聲再字第21號
    裁定不服而為聲請再審之對象，並非確定判決，依前開說明
    ，此部分再審聲請顯與刑事訴訟法第420條、第421條、第42
    2條規定未符，且無從補正，應予駁回。　
  ㈣按刑事訴訟法第429條之3規定：「聲請再審得同時釋明其事
    由聲請調查證據，法院認有必要者，應為調查。法院為查明
    再審之聲請有無理由，得依職權調查證據」。前者旨在填補
    聲請人證據取得能力之不足；後者則在確保刑罰權之正確行
    使，以發揮刑事判決之實質救濟功能。因此，再審聲請人如
    已釋明其聲請之證據與待證事實具有論理上之關連，法院審
    酌後亦認有調查必要時，固應予調查；惟若認縱經調查仍不
    足以推翻原確定判決所認定之事實，即毋需為無益之調查（
    最高法院111年度台抗字第647號裁定參照）。查聲請人雖請
    求調查其臉書貼文，以認其貼文內容均屬懇切良善，並提出
    證人吳東明、警員李羽倫及萬芳醫院醫師潘建志等證據方法
    ，證明其非詐欺犯等情，然上揭各項證據調查之聲請，均係
    對原確定判決已審酌調查事項再為爭執，且無從認定聲請人
    所指為真實，不足以影響原確定判決之結果，依上揭說明，
    自無調查之必要，附此敘明。
五、按刑事訴訟法第429條之2規定：「聲請再審之案件，除顯無
    必要者外，應通知聲請人及其代理人到場，並聽取檢察官及
    受判決人之意見。但無正當理由不到場，或陳明不願到場者
    ，不在此限」。所謂顯無必要者，係指聲請顯屬程序上不合
    法或顯無理由而應逕予駁回，或聲請顯有理由而應逕予裁定
    開啟再審而言（最高法院110年度台抗字第253號刑事裁定要
    旨參照）。本件再審聲請意旨，經核與刑事訴訟法第420條
    第1項第6款之要件不符，且聲請人上開聲請調查之證據均無
    調查之必要，依前開規定及說明，本件顯無聽取檢察官及受
    判決人之意見的必要。從而，本件再審之聲請，核無理由，
    應予駁回。
據上論斷，依刑事訴訟法第434條第1項，裁定如主文。
中　　華　　民　　國　　111 　年　　10 　　月　31　　日
                  刑事第七庭　審判長法  官  李育仁
　　　　　　　　　 
　　　　　　　　　                  法  官  林靖淳
　　　　　　　　　
　　　　　　　　　                  法  官  吳佩真
　　　　　　　　　
以上正本證明與原本無異。
如不服本裁定應於送達後5日內向本院提出抗告狀。
                                    書記官  黃婕宜
中　　華　　民　　國　　111 　年　10 　　月　　31　　日